臺灣高等法院民事判決
109年度建上易字第5號
上  訴  人  林柄宏  
訴訟代理人  周逸濱律師
            魯忠翰律師
            黃詩婷律師
被 上訴 人  林美雲  

訴訟代理人  王文宏律師  
上列當事人間請求給付工程款事件，上訴人對於中華民國109年1
月13日臺灣桃園地方法院107年度建字第127號第一審判決提起上
訴，並為訴之追加，本院於109年12月1日言詞辯論終結，判決如
下：
    主      文
上訴及追加之訴均駁回。
第二審含追加之訴訴訟費用由上訴人負擔。
    事實及理由
一、請求之基礎事實同一者，得於第二審為訴之追加，此觀民事
    訴訟法第446條第1項、第255條第1項第2款規定自明。上訴
    人上訴本院後，就其請求追加款部分，追加民法第179條規
    定為訴訟標的，所主張之事實，核與原訴基礎事實同一，應
    予准許。
二、上訴人主張：伊承攬被上訴人之桃園市○○區○○路000巷00弄0
    號房屋（下稱系爭房屋）室内整修工程（下稱系爭工程），
    於民國107年4月9日與被上訴人簽訂工程契約書（下稱系爭
    工程契約），約定總價新臺幣(下同）322萬5000元。被上訴
    人嗣又追加工程，追加工程款為31萬元及87萬5000元，合計
    118萬5000元。系爭工程及追加工程已於107年9月13日完工
    ，經伊催告，被上訴人未配合驗收，依系爭工程契約第8條
    第1項，已推定驗收完成。被上訴人依約應給付完工款50萬
    元、尾款12萬5000元、追加款88萬5000元，迄未給付等情。
    爰依系爭契約第6條第4項、第5項約定、民法第490、491條
    規定，求為命被上訴人給付上訴人150萬元（含完工款50萬
    元、尾款12萬5000元、追加款87萬5000元），及自起訴狀繕
    本送達翌日起算法定遲延利息之判決。並願供擔保，聲請宣
    告假執行（原審為上訴人敗訴之判決，其提起上訴）。並於
    本院就請求追加款部分，追加民法第179條規定為訴訟標的
    。其上訴及追加聲明為：㈠原判決廢棄；㈡被上訴人應給付上
    訴人150萬元，及自起訴狀繕本送達翌日起至清償日止，按
    週年利率5%計算之利息；㈢願供擔保，請准宣告假執行。
三、被上訴人則以：系爭工程契約應屬統包，上訴人施作之工項
    均屬該契約範圍，兩造並無合意追加工程，上訴人不得請求
    追加款。上訴人未完成鐵工、水電工程及垃圾清運即停工，
    且未交付電梯廠商電話，防水屋頂未粉刷徹底，浴室及臉盆
    腳架未安裝，亦不得請求給付完工款、尾款。伊另僱工施作
    ，支出水電、鐵工、鐵窗工程費、垃圾清運費依序為6萬元
    、18萬元、8萬6600元、5000元，合計33萬1600元，此部分
    上訴人未施作，伊得請求減少報酬，並自上訴人應得之工程
    款中扣除此部分金額等語，茲為抗辯。
四、上訴人承攬被上訴人之系爭工程，於107年4月9日與被上訴
    人簽訂系爭工程契約，約定工程總價322萬5000元；被上訴
    人已給付上訴人工程款290萬元，系爭工程迄未驗收等事實
    ，為兩造所不爭執（見本院卷第71頁），堪信為真正。上訴
    人請求給付完工款、尾款及追加款，為被上訴人以上開情詞
    所拒，茲就爭點論述如下：
（一）被上訴人雖未付清系爭工程契約之承攬報酬，惟上訴人施
      作系爭工程尚未完工、驗收，不符合系爭工程契約第6條
      第4項、第5項所定請求給付尾款、驗收款之要件，不得依
      該約定請求給付。
　  ⒈被上訴人稱：上訴人係以322萬5000元統包系爭房屋之整修
      等語，雖為上訴人所否認，然衡諸上訴人為37年4月出生
      ，有戶籍謄本可查（見原審㈠卷第30頁），其於107年4月
      間委由上訴人整修系爭房屋時已70歲，且其為國小畢業，
      退休前在市場擺攤販賣襪品，此經其陳明在卷（見本院卷
      第140頁），並為上訴人所無異詞。以其年齡、學經歷及
      職業狀況，均與房屋整修專業無關，衡情對於系爭房屋整
      修之設計、施工等細節，應無規劃駕馭之能力，則其將系
      爭房屋之整修工程全部委由上訴人以一定價格統包，要與
      事理無違。參以系爭工程契約第3條約定之工程範圍，包
      含設計與施工（見原審㈠卷第5頁），亦與一般所稱統包為
      設計帶施工之內涵相符等情，堪信被上訴人所稱：上訴人
      係以322萬5000元統包系爭工程之事實，可以採信。
　  ⒉基此，被上訴人應依約給付上訴人統包工程款322萬5000元
      ，殆無疑義。其僅給付290萬元，自屬短付。至其辯稱上
      訴人施作工程有瑕疵，應減少報酬云云。然依民法第514
      條規定，定作人之減少報酬請求權因瑕疵發見後1年間不
      行使而消滅。被上訴人在107年11月9日提出書狀表明上訴
      人未完工時（見原審㈠卷第32頁），既知悉上訴人有未依
      系爭工程契約施作之情況，即屬已經發現系爭工程有短少
      施作之瑕疵，其減少報酬請求權之除斥期間應即起算，至
      108年11月9日屆滿1年。惟遍觀被上訴人於上開期日前之
      陳述意旨即所提事證，均無向上訴人表示減少報酬之意思
      。雖其辯稱：在107年11月9日表明「後面的款項，我不用
      付給你…」、108年3月28日陳述「所以初估一下金額，我
      希望是20萬元的給付給我…」等詞均屬對上訴人為減少報
      酬之意思表示，然上開語詞僅各表明拒付、索賠之意旨，
      並無減少報酬之涵義，所辯顯不足採。以故，被上訴人抗
      辯系爭工程契約所定統包款應減少云云，並不可取。
　  ⒊惟觀諸系爭工程契約第6條第4項、第5項約定：「工程完工
      時，甲方（即被上訴人）支付工程款，計新臺幣伍拾萬元
      」、「全部工程驗收完畢，原有物品運回後，甲方支付尾
      款，計新臺幣壹拾貳萬伍仟元」等詞（見原審卷第5頁）
      ；佐以兩造各陳明系爭工程施工期間，被上訴人先搬至租
      賃之房屋，約定完工後上訴人為被上訴人搬回系爭房屋等
      情（見原審㈠卷第40、122頁），參互以觀，可知兩造約定
      系爭工程完工款50萬元、尾款12萬5000元，依序應待「上
      訴人完成系爭工程」、「全部工程驗收完畢並由上訴人為
      被上訴人搬回系爭房屋」後，上訴人始得請求給付。
　  ⒋然依上訴人自承：未幫被上訴人搬回系爭房屋，鐵梯踏步
      、扶手未施作完成、未給被上訴人電梯廠商電話（見原審
      ㈠卷第40至41頁）；被上訴人所稱：系爭工程尚未完工，
      諸多工項例如鐵工、水電、鐵窗、垃圾清運均係被上訴人
      事後自行僱工施作（見本院㈠卷第78、123至124、129頁）
      各等語；及原審依上訴人聲請囑託桃園市室內設計裝修同
      業公會鑑定結果，亦認系爭工程之無障礙不鏽鋼扶手、烤
      漆鋁門、浴室拉門、RC預鑄門樑16支、漏水補強均未施作
      ，有鑑定報告書在卷可稽（見原審㈡卷第12、14、16、22
      頁）等情以察，顯見上訴人並未完成系爭工程。至於上訴
      人所稱「完工確認單」（見原審㈠卷第8頁），乃其自行製
      作，被上訴人否認曾簽收該文書，上訴人亦未證明其上被
      上訴人名義之簽名為真正，自無從據為系爭工程完工之證
      明。
　  ⒌系爭工程契約雖於第4條約定施工期限為107年4月10日至同
      年8月10日（見原審㈠卷第5頁），但細繹全部契約條款，
      並無以該工程須於上開期限或其他特定期限完成或交付為
      契約要素之約定，兩造亦未主張或證明系爭工程契約業經
      終止或解除，則上訴人就未完成工項之履行義務並未消滅
      ，該工項除部分經被上訴人自行僱工完成者以外，亦無不
      能繼續施作之情事，自不得片面變更系爭工程契約所定須
      完工始能請求完工款之約定，逕依系爭工程契約第6條第4
      項請求給付完工款50萬元。
　  ⒍考諸系爭工程契約第8條約定：「本工程完工時，乙方（即
      上訴人）通知甲方（被上訴人）驗收，甲方應於通知送達
      之翌日起算10日內會同乙方進行驗收。如甲方無正當理由
      未於期間內會同驗收，經乙方再定相當期限催告，如仍未
      會同驗收者，推定完成驗收程序」等詞，可知依本條款推
      定被上訴人完成驗收程序之前提，需上訴人已經完工，始
      足當之。然上訴人既未完工，已如前述，則其雖曾兩度以
      存證信函催告被上訴人驗收（見原審㈠卷第9至12、15至17
      頁），亦與推定完成驗收程序之約定不符。而兩造不爭執
      系爭工程並未驗收（見本院卷第71頁），益徵系爭工程契
      約所定請求給付驗收款之要件，並不具備。且在系爭工程
      契約解消以前，上訴人未完成之工項仍待施作、驗收，亦
      無因不能驗收而認驗收款給付期限確定到來之情事。準此
      ，上訴人依系爭工程契約第6條第5項約定請求給付驗收款
      12萬5000元，亦屬無據。
（二）上訴人未證明兩造有追加工程之合意；本件亦無民法第49
      1條視為允與報酬之適用，上訴人不得請求追加款。
　  ⒈上訴人雖主張：兩造合意追加工程，追加款為31萬元及87
      萬5000元，合計118萬5000元云云，並以被上訴人於系爭
      工程契約文後記載「增加油漆即天花板總價增為新台幣參
      佰伍拾萬正」、「增加三Ｆ磁磚施工工資貳萬元正」、「
      一樓防水灌注（廁所）壹萬伍仟元正」等文字（下稱系爭
      註記）之下方簽認，及上訴人自行製作之「詳細價目表」
      （下稱系爭詳細價目表）為證（見原審㈠卷第6、7頁）。
      惟為被上訴人所否認，且系爭註記下方之被上訴人名義簽
      名，經原審囑託內政部警政署刑事警察局鑑定筆跡，業經
      該局函覆：「…依現有資料無法認定」（見原審㈠卷第121
      頁），上訴人復未提出其他證明各該簽名確為被上訴人親
      為之證據；而系爭詳細價目表亦無任何表彰被上訴人同意
      之文義，是系爭註記及詳細價目表均不能憑以認定被上訴
      人有與上訴人達成追加工程之合意。
　  ⒉上訴人另提出系爭房屋1至3樓現況平面圖及配置圖，據以
      陳稱從該兩種圖說之比對，可得知系爭工程契約未包含系
      爭詳細價目表所列之追加工程，並以之論證系爭詳細價目
      表所列均屬追加工程云云。惟被上訴人爭執上開現況圖與
      配置圖之真正，並否認簽收各該圖面，上訴人則未證明該
      圖面上被上訴人名義之簽名確屬真實（見原審㈠卷第58頁
      ），自難逕憑上開圖面之比對據以認定事實。再觀諸系爭
      工程契約，並未載明工項、數量、單價與複價，此亦為上
      訴人所自承（見本院卷第130頁）。雖上訴人所提出之「
      民宅詳細價目表」，上有載明系爭工程契約之原定工項及
      單、複價，但上訴人自承該表係應原審法院要求所製作，
      系爭工程契約簽訂時僅有合約與圖說等語（見本院卷第12
      7頁），可見該表並非兩造簽約時之契約內容。基此，足
      認系爭工程契約之施作範圍，兩造並無以書面之方式立證
      ，可以確定。
　  ⒊上訴人係以322萬5000元統包系爭工程乙節，已如前述。上
      訴人既未證明兩造於系爭工程契約外，另有合意追加工程
      之事實，而上訴人所指追加工程各個項目，亦屬系爭房屋
      之整修範圍。則被上訴人抗辯該工項均在系爭工程契約約
      定報酬322萬5000元之範圍內，自當可取。而民法第491條
      第1項雖規定「如依情形，非受報酬即不為完成其工作者
      ，視為允與報酬」，然此係就當事人已約定工作範圍，而
      未約定報酬之特別情況，擬制當事人之意思。倘當事人已
      就報酬預為約定，即無該項規定適用之餘地。系爭工程包
      含上訴人所稱之追加工程，既為系爭工程契約約定報酬所
      涵蓋，即屬已有報酬之約定，揆諸上開說明，自無民法第
      491條第1項視為允與報酬規定之適用。準此，上訴人依追
      加工程契約之合意，及民法第491條第1項之規定，請求被
      上訴人給付追加款，自不能准許。
（三）被上訴人受領系爭工程之施作結果，具有法律上原因，不
      構成不當得利。
　  ⒈無法律上之原因而受利益，致他人受損害者，應返還其利
      益。雖有法律上之原因，而其後已不存在者，亦同，民法
      第179條定有明文。據此規定可知，請求返還不當得利，
      須以受益人受領利益欠缺法律上原因為要件。
　  ⒉系爭工程契約為統包性質，上訴人所稱追加工程均在系爭
      工程契約涵蓋之範圍，業如前述，則上訴人施作系爭工程
      ，乃本於系爭工程契約之履行行為，被上訴人受領該工作
      ，亦基於契約當事人之地位，非無法律上原因，被上訴人
      自不構成不當得利。
五、綜上所述，上訴人依系爭契約第6條第4項、第5項約定、民
    法第490、491條規定，求為命被上訴人給付完工款50萬元、
    尾款12萬5000元、追加款87萬5000元，合計150萬元，及自
    起訴狀繕本送達翌日起算法定遲延利息之判決，不應准許。
    原審為上訴人敗訴之判決，理由雖有不同，結論則無二致，
    應予維持。上訴意旨指摘原判決不當，求予廢棄改判，為無
    理由，應駁回其上訴。上訴人追加之訴依民法第179條規定
    請求給付上開追加款，亦屬無據，應併予駁回其追加之訴。
六、本件事證已臻明確，兩造其餘之攻擊或防禦方法及所用之證
    據，經本院斟酌後，認為均不足以影響本判決之結果，爰不
    逐一論列，附此敘明。
七、據上論結，本件上訴及追加之訴均為無理由，依民事訴訟法
    第449條第2項、第78條，判決如主文。
中　　華　　民　　國　　109 　年　　12　　月　　15　　日
                    工程法庭
                        審判長法  官  黃明發
                              法  官  周美雲
　　　　　　　　　　　　　　　法  官  林政佑
正本係照原本作成。
不得上訴。
中　　華　　民　　國　　109 　年　　12　　月　　18　　日
 
                              書記官  康翠真